臺灣高等法院民事判決
                                      100年度家上字第3號
上  訴  人    丙○○  
訴訟代理人    易定芳律師
被 上訴 人    乙○○ 

兼法定代理人  甲○○  
共      同
訴訟代理人    袁曉君律師

上列當事人間給付扶養費事件，上訴人對於中華民國99年11月19
日臺灣士林地方法院99年度家訴字第31號第一審判決提起上訴，
本院於100年5月24日言詞辯論終結，判決如下：
    主  文
原判決關於命上訴人給付被上訴人甲○超過新臺幣捌拾玖萬柒仟
元本息部分，及該部分假執行之宣告，暨訴訟費用之裁判，均廢
棄。
上開廢棄部分，被上訴人甲○在第一審之訴及其假執行之聲請均
駁回。
其餘上訴駁回。
第一、二審訴訟費用，由上訴人負擔十分之四，餘由被上訴人甲
○負擔。
    事實及理由
一、被上訴人起訴主張：被上訴人甲○（下稱甲○）與上訴人原為
    夫妻，育有未成年女兒即被上訴人乙○○（下稱乙○○，民國00
    年0月00日生），嗣甲○與上訴人於83年8月20日簽訂離婚協
    議書（下稱系爭協議書），於83年11月2 日辦理離婚登記。
    系爭協議書約定乙○○之監護權由甲○任之，上訴人同意自離
    婚時起至乙○○成年止，按月支付新臺幣（下同）1萬5,000元
    扶養費予甲○。詎上訴人自簽訂系爭協議書後，均未支付任
    何扶養費。上訴人為乙○○之母親，依法應共同負擔乙○○之扶
    養義務。自84年4月1日起至90年4月1日止，甲○共支付乙○○
    之扶養費用核計149萬425元，由於乙○○自幼即與甲○同住，
    由甲○照料，審酌兩造對於乙○○所付出之心力、勞力及兩造
    資力等一切情狀，上訴人對於乙○○之扶養費應分擔2/3 。上
    訴人對乙○○依法應負擔之扶養義務因甲○獨自負擔而免除，
    上訴人自屬無法律上原因受有利益，致甲○受有損害，爰依
    不當得利法律關係，請求上訴人返還98萬4,184元（149萬42
    5元之2/3原應為99萬3,617 元，惟甲○僅請求98萬4,184 元
    ）。另依系爭協議書之約定，甲○得請求上訴人給付90年4月
    1日起至99年4月1日止之扶養費162 萬元。爰依不當得利及
    系爭協議書之約定，請求上訴人給付甲○260萬4,184元，及
    自起訴狀繕本送達之翌日（即99年8月4日，見原審卷第40頁
    ）起至清償日止，按年息5%計算之利息。再者，上訴人對乙
    ○○依法負有扶養義務，乙○○自得依民法第1114條、第1116條
    之2 規定，請求上訴人給付扶養費，依照行政院主計處公布
    之臺北市平均每人每月消費支出，97年每人每月支出為2萬4
    ,357元，上訴人應負擔2/3，計1萬6,238元。爰請求上訴人
    應自本判決確定時起至乙○○成年止，按月於每月5日前給付
    乙○○1萬6,238 元等語。原審為被上訴人一部勝訴、一部敗
    訴之判決，判命上訴人應給付甲○260萬4,184元及自99年8月
    4日起至清償日止，按年息5%計算之利息，及上訴人應自本
    判決確定日起至乙○○成年之日止，按月於每月5日前給付乙○
    ○1萬5,000 元，並駁回乙○○其餘請求。乙○○就其敗訴部分未
    聲明不服，被上訴人對於上訴人之上訴均聲明駁回上訴。
二、上訴人則以：系爭協議書既約定乙○○由甲○監護，甲○於行使
    監護權之範圍內對乙○○所為之扶養，係屬其應負之義務，並
    無任何損害，上訴人自不因而受有利益。縱依系爭協議書約
    定，上訴人同意每月給付甲○1萬5,000元扶養費，亦僅屬上
    訴人與甲○間之約定，甲○取得向上訴人請求給付1萬5,000 
    元扶養費請求權而已，上訴人縱未為給付，亦不構成不當得
    利，甲○依不當得利向上訴人請求給付乙○○之扶養費，為無
    理由。另雙方既已協議乙○○之扶養費為每月1萬5,000 元，
    即屬扶養費分擔之約定，甲○又主張上訴人應負擔乙○○所需
    扶養費2/3 ，應乏所據。上訴人與甲○離婚時，既已簽訂系
    爭協議書，應僅甲○得依系爭協議書之約定向上訴人請求，
    乙○○不得再自行請求上訴人給付扶養費。乙○○逕依民法第11
    14條、第1116條之2 規定，請求上訴人給付乙○○之扶養費，
    應屬無據。再者，甲○請求上訴人給付扶養費，該扶養費請
    求權應有5 年短期時效之適用，上訴人並主張時效抗辯等語
    ，資為抗辯。原審為上訴人一部勝訴、一部敗訴之判決（詳
    如前述），上訴人就其敗訴部分提起上訴，聲明：㈠原判決
    不利於上訴人部分廢棄。㈡上開廢棄部分，被上訴人在第一
    審之訴及假執行之聲請均駁回。
三、經查：㈠上訴人與甲○於83年8 月20日簽訂系爭協議書，於83
    年11月2日辦理離婚登記。㈡上訴人自84年4月1 日起迄今，
    均未給付過乙○○扶養費等情，有戶籍謄本、系爭協議書各1
    份可稽（見原審卷第12至15頁），並為兩造所不爭執（見本
    院卷第32頁反面），應堪信為真實。
四、甲○主張：上訴人與甲○原為夫妻，育有未成年女兒乙○○，嗣
    兩人於83年11月2 日離婚，依系爭協議書約定離婚後上訴人
    應按月給付甲○1萬5,000元作為乙○○之扶養費，惟上訴人均
    未給付。爰依不當得利法律關係，請求上訴人負擔自84年4
    月1日起至90年4月1日止，甲○所支付乙○○之扶養費用149萬4
    25元之2/3，計98萬4,184元。另依系爭協議書之約定，請求
    上訴人給付甲○自90年4月1日起至99年4月1日止之扶養費162
     萬元，惟為上訴人所否認，並以前詞置辯。茲分述如下：
  ㈠甲○依不當得利法律關係，請求上訴人給付自84年4月1日起至
    90年4月1日止，甲○所墊付之扶養費98萬4,184元部分：
    ⒈按無法律上之原因而受利益，致他人受損害者，應返還其
      利益，民法第179 條前段定有明文。次按，父母對於未成
      年子女，有保護及教養之權利義務；父母對於未成年子女
      之扶養義務，不因離婚而受影響，民法第1084條3第2 項
      、第1116條之2 亦有明示。且父母離婚後，未行使親權之
      父母一方，僅其親權之行使暫時停止，其與未成年子女之
      身分關係，不因離婚而受影響，父、母仍應各依其經濟能
      力及身分，與未成年子女之需要，共同對未成年子女負保
      護教養之義務，不因父、母之一方之經濟能力足以使受扶
      養人獲得完全滿足之扶養，而解免他方之共同保護教養義
      務。又父母對未成年子女保護教養費用負擔義務，可分為
      外部義務與內部分擔關係，前者，即子女對父母之權利；
      後者，為父母內部之分擔關係，夫妻因離婚而不能共同任
      親權人時，因未任親權一方之扶養本質義務不能免除，夫
      妻即應以協議定親權行使人、行使內容及方法，以及如何
      分擔未成年子女離婚後之扶養，因此其協議乃夫妻間內部
      義務關係之調整，在內部發生拘束力，均應依各自資力對
      子女負扶養義務，如由父母之一方單獨扶養，自得依不當
      得利之規定請求他方償還代墊其應分擔之扶養費用。本件
      甲○主張：其與上訴人原係夫妻，育有未成年女兒乙○○，
      雙方於83年11月2日協議離婚，雖依系爭協議書約定上訴
      人應按月給付其1萬5,000元，但自84年4月1日起上訴人均
      未如期支付，而由甲○獨力扶養乙○○等情，已據甲○提出戶
      籍謄本、系爭協議書為證（見原審卷第12至15頁），並為
      上訴人所不爭執，應堪採信。上訴人並未爭執其有何不能
      負擔扶養義務之情形，揆諸上開說明，甲○自得依不當得
      利規定請求上訴人返還其代墊上訴人應分擔之扶養費用。
      上訴人辯稱：系爭協議書既約定乙○○由甲○監護，甲○於行
      使監護權之範圍內對乙○○所為之扶養，係屬其應負之義務
      ，上訴人未負擔乙○○之扶養義務並非無法律上原因，甲○
      只能依系爭協議書請求上訴人給付，不能主張不當得利云
      云，委無足採。
    ⒉次按，請求權因15年間不行使而消滅。但法律所定期間較
      短者，依其規定，民法第125條定有明文。又按民法第126
      條規定：「利息、紅利、租金、贍養費、退職金及其他1
      年或不及1年之定期給付債權，其各期給付請求權，因5年
      間不行使而消滅」，其立法目的在使債權人從速請求債務
      人履行。民法第126 條所謂定期給付債權，係指相隔一定
      期間繼續為給付的債權，除該條明定者外，任何定期性給
      付債權，如薪水、地租、定期繳納之保險費，其各期相隔
      期間在1 年以內者，均包括在內。一般不當得利返還請求
      權，因非屬定期給付之債權，故無民法第126 條規定短期
      時效之適用，其請求權，自應依民法第125 條規定因15年
      間不行使而消滅。惟雖為不當得利返還請求權，但依規定
      或約定債權人應按時收取者，其時效之計算應與一般非定
      期給付之不當得利返還請求權有所不同，如屬各期相隔期
      間在1年以內之定期給付債權，應仍有民法第126條規定短
      期時效之適用。此觀諸實務上有關終止租約後及其他無租
      賃契約關係之賠償，債權人雖依不當得利法律關係請求，
      其並非請求給付租金，惟因債權人應與租金同樣按時收取
      ，其時效之計算，仍依民法第126 條規定有短期時效之適
      用，其請求權因5 年間不行使而消滅益明（最高法院49年
      台上字第1730號判例意旨參照）。準此，上訴人未履行其
      依法應分擔對乙○○之保護教養義務，致甲○代為履行，甲○
      固得依不當得利法律關係請求上訴人返還其所受利益。惟
      上訴人及甲○間就有關乙○○扶養費用之給付方式既已依系
      爭協議書明確約定上訴人應按月給付甲○1萬5,000元，即
      屬債權人（甲○）應按時收取，且各期相隔期間在1年以內
      之定期給付債權，自應有民法第126條短期時效規定之適
      用。上開扶養費請求權，依民法第126條規定，因5年間不
      行使而消滅。甲○於99年4月8日方提起本件訴訟，主張依
      不當得利法律關係，請求上訴人返還其自84年4月1日起至
      90年4月1日止，所墊付乙○○之扶養費，自提起訴訟之日起
      回溯5年，則94年4月8 日以前之請求權均已罹於時效，且
      上訴人已為時效抗辯，故甲○請求上訴人給付其自84年4月
      1日起至90年4月1日止，所墊付乙○○之扶養費98 萬4,184
      元，已罹於消滅時效而不得請求。
  ㈡甲○依系爭協議書之約定，請求上訴人給付自90年4月1日起至
    99年4月1日止之扶養費162萬元部分：
    ⒈甲○主張其與上訴人於83年11月2 日協議離婚，並簽訂系爭
      協議書約定乙○○之監護權由甲○任之，上訴人則自離婚時
      起至乙○○成年止，按月支付1萬5,000元扶養費予甲○，惟
      上訴人自簽立系爭協議書後，均未給付，爰依系爭協議書
      之約定，請求上訴人給付其自90年4月1日起至99年4月1日
      止之扶養費162 萬元，惟為上訴人所否認，並主張時效抗
      辯。經查：上開事實業據甲○提出上訴人所不爭執之系爭
      協議書影本1 份為證（見原審卷第15頁），應堪採信。甲
      ○依系爭協議書之約定，請求上訴人按月給付其1萬5,000
      元之扶養費，核屬有據。
    ⒉惟該扶養費雖非民法第126 條所例舉之：「利息、紅利、
      租金、贍養費、退職金」。然該條所謂定期給付債權，為
      相隔一定期間繼續為給付的債權，除該條明定者外，任何
      定期性給付債權，如薪水、地租、定期繳納之保險費，其
      各期相隔期間在1年以內者，均包括在內，已詳如前㈠⒉所
      述，上訴人及甲○間就有關乙○○扶養費用之給付方式既已
      依系爭協議書明確約定上訴人應按月給付甲○1萬5,000元
      ，即屬債權人（甲○）應按時收取，且各期相隔期間在1年
      以內之定期給付債權，自應有民法第126條短期時效規定
      之適用。上開扶養費請求權，依民法第126 條規定，因5
      年間不行使而消滅。甲○係於99年4 月8日方提起本件訴訟
      ，主張依系爭協議書之約定，請求上訴人給付自90年4月1
      日起至99年4月1日止之扶養費，故自提起訴訟之日起回溯
      5年，則自94年4月8 日以前之扶養費請求權，均已罹於消
      滅時效，上訴人並已提出時效抗辯，是於甲○94年4月8日
      以前之請求，均不應准許。未逾5年時效部分之扶養費，
      自得請求上訴人依約給付。雖甲○主張其於臺灣士林地方
      法院90年度簡上字第170 號民事事件，對上訴人提起請求
      給付83年11月2日至90年4月2日扶養費97 萬元之訴訟，該
      法院為甲○全部勝訴之判決，認無短期時效適用云云，並
      提出該事件之判決書影本1份為證（見本院卷第36至41 頁
      ），惟觀諸該判決書全文，上訴人對於甲○之請求，未為
      時效抗辯，該法院自無庸就甲○之請求權是否時效消滅予
      以審酌，與本件情形不同，併此指明。
    ⒊甲○每月得請求上訴人給付之扶養費金額為1萬5,000元，核
      算自94年4月9日起至99年4月1日止，共計4年11月又24日
      ，準此，甲○得請求上訴人給付之扶養費合計為89萬7,000
      元〔計算式：15,000（59＋24/30）＝897,000）〕。
  ㈢綜此，甲○請求上訴人給付89萬7,000 元之扶養費部分，為有
    理由，應予准許，逾此部分之請求為無理由，應予駁回。
五、乙○○主張：上訴人對乙○○依法有扶養義務，爰依民法第1114
    條、第1116條之2 規定，請求上訴人應自本判決確定時起至
    乙○○成年止，按月於每月5日前給付乙○○1萬5,000元等語（
    乙○○原請求按月給付1萬6,238元，原審判命上訴人應按月給
    付1萬5,000元，駁回乙○○其餘部分之請求，乙○○就其敗訴部
    分，未聲明不服，是就其請求逾1萬5,000元部分，茲無庸審
    究），惟為上訴人所否認，辯稱：上訴人與甲○離婚時，既
    已簽訂系爭協議書，應僅甲○得依系爭協議書之約定請求上
    訴人給付，乙○○不得再自行請求上訴人給付扶養費。
  ㈠按父母對於未成年子女，有保護及教養之權利義務；父母對
    於未成年子女之扶養義務，不因離婚而受影響，民法第1084
    條第2項、第1116條之2定有明文。離婚後父母對於未成年子
    女之扶養義務，係立於同一順位而按其資力負扶養義務，父
    母因離婚不能任親權人時，未任親權一方之扶養義務亦不能
    免除。若父母約定由一方負扶養義務時，僅為父母內部間分
    擔之約定，該約定並不因此免除父母對未成年子女保護教養
    費用負擔之外部義務。又按父母對於未成年子女之扶養義務
    ，係本於父母子女之身分關係而當然發生，由父母共同提供
    未成年子女生活及成長所需，且父母對於未成年子女所提供
    之扶養義務係整體合一，倘父母均未盡其對於未成年子女之
    扶養義務，未成年子女得就父母之經濟能力、身分及子女之
    需要，分別請求父母就其應分擔部分給付。本件乙○○之父、
    母即甲○與上訴人於離婚時，雖已就乙○○扶養費用分擔達成
    協議，由上訴人每月分擔1萬5,000元，惟該約定僅屬甲○與
    上訴人內部間分擔之約定，並不因此免除上訴人對未成年女
    兒乙○○保護教養費用負擔之外部義務，因此乙○○自仍得以自
    己名義，請求上訴人給付其應分擔之扶養費用。上訴人所辯
    ，上訴人與甲○離婚時，既已簽訂系爭協議書，乙○○不得再
    自行請求上訴人給付扶養費云云，自不足取
  ㈡又扶養之程度，應按受扶養權利者之需要與負扶養義務者之
    經濟能力及身分定之，民法第1119條定有明文。乙○○所須之
    扶養費用及上訴人應分擔之扶養費，應依甲○與上訴人之經
    濟能力、身分及乙○○之需要，予以核定。本院參酌行政院主
    計處公布之台北市平均每人每月消費支出，97年每人每月支
    出為2萬4,357元（見原審卷第31頁），及上訴人與甲○離婚
    時，已約定願自離婚起至乙○○成年時止，按月給付甲○1萬5,
    000元之扶養費。依常理上訴人與甲○協議當時應已就雙方之
    經濟狀況、收入及乙○○日後生活需要，以及二人應如何分擔
    乙○○教育生活費用之比例通盤考慮後，方簽訂系爭協議書，
    其數額既為上訴人與甲○雙方斟酌當時一切情狀所協定，自
    亦得作為本院審酌乙○○扶養費多寡之參考。另乙○○並未主張
    或舉證，倘依系爭協議書所約定之分擔扶養費用額，其父母
    有何無足夠經濟能力得以保護、教養乙○○，致認該扶養費負
    擔之約定內容顯然不利於乙○○而損及其利益。上訴人亦未主
    張或舉證，倘依系爭協議書所約定之分擔扶養費用額，有何
    使上訴人分擔過重，致其無足夠經濟能力得以分擔乙○○扶養
    費之情形，綜上各情，本院認乙○○請求上訴人於乙○○成年前
    ，按月給付乙○○1萬5,000元之扶養費，尚無不當。
  ㈢另按請求將來給付之訴，以有預為請求之必要者為限，得提
    起之，民事訴訟法第246 條亦定有明文。本件上訴人與甲○
    於83年8 月20日離婚後，上訴人均未主動履行給付乙○○扶養
    費之義務，為上訴人所不爭執，顯見上訴人仍有到期不履行
    之虞，則乙○○就未到期部分提起將來給付之訴，自無不合。
    故乙○○依未成年子女扶養費請求權之法律關係，請求上訴人
    給付乙○○自本判決確定日起至其成年之日，按月於每月5日
    前給付1萬5,000元，為有理由，應予准許。
六、綜上所述，甲○依系爭協議書之約定，請求上訴人給付甲○89
    萬7,000元及自99年8月4日起至清償日止，按年息5% 計算之
    利息部分，為有理由；逾此部分之請求為無理由，不應准許
    。乙○○依未成年子女扶養費請求權，請求上訴人自本判決確
    定日起至乙○○成年之日止，按月於每月5 日前給付乙○○1萬5
    ,000元扶養費部分，為有理由，應予准許。從而，原審就上
    開不應准許部分，所為上訴人敗訴之判決，並為假執行之宣
    告，自有未洽，上訴意旨指摘原判決此部分不當，求予廢棄
    改判，為有理由，應予准許。至上開應予准許部分，原審所
    為上訴人敗訴之判決，併分別為假執行及免假執行之宣告，
    核無違誤，上訴意旨指摘原判決此部分為不當，併求予廢棄
    改判，為無理由，應予駁回。
七、兩造其餘之攻擊或防禦方法及未經援用或進行調查之證據，
    經本院斟酌後，認為均不足以影響本判決之結果，自無予以
    調查或逐一詳予論駁之必要，附此敘明。
八、據上論結，本件上訴為一部有理由，一部無理由，依民事訴
    訟法第449條第1項、第450條、第79條，判決如主文。
中　　華　　民　　國　 100　　年　　6 　　月　　14　　日

                    民事第四庭
                        審判長法　官 張劍男
                              法　官 翁昭蓉
                              法　官 陳靜芬
正本係照原本作成。
上訴人不得上訴。
被上訴人如不服本判決，應於收受送達後20日內向本院提出上訴
書狀，其未表明上訴理由者，應於提出上訴後20日內向本院補提
理由書狀（均須按他造當事人之人數附繕本）上訴時應提出委任
律師或具有律師資格之人之委任狀；委任有律師資格者，另應附
具律師資格證書及釋明委任人與受任人有民事訴訟法第466條之1
第1項但書或第2項（詳附註）所定關係之釋明文書影本。如委任
律師提起上訴者，應一併繳納上訴審裁判費。

中　　華　　民　　國　 100　　年　　6 　　月　　15　　日

                             書記官  應瑞霞
附註：
民事訴訟法第466條之1（第1項、第2項）：
對於第二審判決上訴，上訴人應委任律師為訴訟代理人。但上訴
人或其他法定代理人具有律師資格者，不在此限。
上訴人之配偶、三親等內之血親、二親等內之姻親，或上訴人為
法人、中央或地方機關時，其所屬專任人員具有律師資格並經法
院認為適當者，亦得為第三審訴訟代理人。